ACORDAO-COMPLETO-2436590

ACÓRDÃO 4025/2021 ATA 7/2021 - SEGUNDA CÂMARA

VISTOS, relatados e discutidos estes autos que tratam de tomada de contas especial instaurada pela Secretaria Nacional de Segurança Pública, em desfavor de João Ribeiro de Lemos e Jorge Alexandre Soares da Silva, em razão de não comprovação da regular aplicação dos recursos repassados por meio do Convênio 00617/2010, firmado entre o então Ministério da Justiça e o município de Camaragibe - PE;
ACORDAM os Ministros do Tribunal de Contas da União, reunidos em sessão da 2ª Câmara, ante as razões expostas pelo relator, em:
9.1.	considerar revel o Sr. João Ribeiro de Lemos, para todos os efeitos, dando-se prosseguimento ao processo, com fulcro no art. 12, § 3º, da Lei 8.443/1992;
9.2.	julgar irregulares, nos termos dos arts. 1º, inciso I, 16, inciso III, alíneas "b" e "c", da Lei 8.443/1992, c/c os arts. 19 e 23, inciso III, da mesma Lei, as contas do Sr. João Ribeiro de Lemos, condenando-o ao pagamento das importâncias a seguir especificadas, atualizadas monetariamente e acrescidas dos juros de mora, calculados a partir das datas discriminadas até a data da efetiva quitação do débito, fixando-lhe o prazo de quinze dias, para que comprove, perante o Tribunal, o recolhimento das referidas quantias aos cofres do Tesouro Nacional, nos termos do art. 23, inciso III, alínea "a", da citada lei, c/c o art. 214, inciso III, alínea "a", do Regimento Interno do TCU;
                    Débitos atribuídos ao responsável João Ribeiro de Lemos
	Data de ocorrência
	Valor histórico (R$) 
	Identificador da parcela

	29/10/2010
	871.671,50
	Débito

	30/5/2014
	180.461,31
	Crédito*

	8/2/2013
	708,00
	Crédito**

* Valor recolhido em 30/5/2014, conforme demonstrativo de débito (peça 47) 
** Valor quitado pelo Sr. Jorge Alexandre Soares da Silva (peça 143, p. 12-13) 
9.3.	julgar regulares, nos termos dos arts. 1º, inciso I, 16, inciso I, e 17, da Lei 8.443/1992, as contas do Sr. Jorge Alexandre Soares da Silva, dando-lhe quitação plena;
9.4.	aplicar ao Sr. João Ribeiro de Lemos a multa prevista no art. 57 da Lei 8.443/1992 c/c o art. 267 do Regimento Interno do TCU, no valor de R$ 120.000,00 (cento e vinte mil reais) , fixando-lhe o prazo de quinze dias, a contar da notificação, para que comprove, perante o Tribunal (art. 214, III, alínea "a", do Regimento Interno do TCU) , o recolhimento da dívida aos cofres do Tesouro Nacional, atualizada monetariamente desde a data deste acórdão até a do efetivo recolhimento, se pagas após o vencimento, na forma da legislação em vigor;   
9.5.	autorizar, desde logo, a cobrança judicial das dívidas, caso não atendida a notificação, na forma do disposto no art. 28, inciso II, da Lei 8.443/1992;
9.6.	autorizar também, desde logo, se requerido, com fundamento no art. 26 da Lei 8.443, de 1992, c/c o art. 217, §§ 1º e 2º do Regimento Interno do TCU, o parcelamento da dívida em até 36 parcelas, incidindo, sobre cada parcela, corrigida monetariamente, os correspondentes acréscimos legais, fixando-lhe o prazo de quinze dias, a contar do recebimento da notificação, para comprovar, perante o Tribunal, o recolhimento da primeira parcela, e de trinta dias, a contar da parcela anterior, para comprovarem os recolhimentos das demais parcelas, devendo incidir, sobre cada valor mensal, atualizado monetariamente, os juros de mora devidos, no caso do débito, na forma prevista na legislação em vigor, alertando o responsável de que a falta de comprovação do recolhimento de qualquer parcela importará o vencimento antecipado do saldo devedor, nos termos do § 2º do art. 217 do Regimento Interno deste Tribunal; 
9.7.	enviar cópia deste Acórdão ao Ministério da Justiça e Segurança Pública e aos responsáveis, para ciência, e à Procuradoria da República no Estado de Pernambuco, nos termos do § 3º do art. 16 da Lei 8.443/1992, c/c o § 7º do art. 209 do Regimento Interno do TCU, para adoção das medidas cabíveis, informando-lhes que a presente deliberação, acompanhada do Relatório e do Voto que a fundamentam, está disponível para a consulta no endereço www.tcu.gov.br/acordaos.

Tomada de contas especial instaurada pela Secretaria Nacional de Segurança Pública, em desfavor de João Ribeiro de Lemos e Jorge Alexandre Soares da Silva, em razão de não comprovação da regular aplicação dos recursos repassados por meio do Convênio 00617/2010, firmado entre o então Ministério da Justiça e o município de Camaragibe  PE.

Segunda Câmara

Secretaria Nacional de Segurança Pública.

3. Interessados/Responsáveis:
3.1. Responsáveis: Jorge Alexandre Soares da Silva (XXX.714.504-XX); João Ribeiro de Lemos (XXX.279.674-XX).

13.1. Ministros presentes: Bruno Dantas (Presidente), Augusto Nardes (Relator), Aroldo Cedraz e Raimundo Carreiro.
13.2. Ministro-Substituto presente: Marcos Bemquerer Costa.

AUGUSTO NARDES

Adoto como relatório a instrução lavrada por auditor da Secretaria de Controle Externo de Tomada de Contas Especial (peça 149) , a qual contou com a anuência do corpo diretivo daquela unidade (peças 150 e 151) e do membro do Ministério Público junto ao TCU, que se manifestou por meio de parecer singelo (peça 152) :
"INTRODUÇÃO
	Trata-se de tomada de contas especial instaurada pela Secretaria Nacional de Segurança Pública, em desfavor de João Ribeiro de Lemos (CPF: XXX.279.674-XX) e Jorge Alexandre Soares da Silva (CPF: XXX.714.504-XX) , em razão de não comprovação da regular aplicação dos recursos repassados por meio do Convênio 00617/2010, registro Siafi 749514 (peça 9) , firmado entre o Ministério da Justiça e o município de Camaragibe - PE, e que tinha por objeto 'Implantar o Gabinete de Gestão Integrada Municipal  de Camaragibe para integração sistêmica e multidisciplinar do Programa Nacional de Segurança Pública com Cidadania, Pronasci, envolvendo atores municipais, estaduais, federais e representantes da sociedade civil em torno do tema segurança pública, articulando ações de prevenção da criminalidade, atuando nas razões socioeducativas, otimizando ações de segurança pública e políticas sociais com o propósito da redução dos índices de criminalidade no município'.
HISTÓRICO
2.	O Convênio 00617/2010, registro Siafi 749514, foi firmado no valor de R$ 880.671,50, sendo R$ 871.671,50 à conta do concedente e R$ 9.000,00 referentes à contrapartida do convenente. Teve vigência de 29/10/2010 a 28/1/2014, com prazo para apresentação da prestação de contas em 29/3/2014. Os repasses efetivos da União totalizaram R$ 871.671,50 (peça 10) .
2.1	A prestação de contas e complementações enviadas foram analisadas por meio dos documentos constantes nas peças 8, 11 e 12.
2.2	Conforme consta do Relatório de Tomada de Contas Especial (peça 116) , o fundamento para a instauração da TCE foi a constatação da seguinte irregularidade: 
Ausência parcial de documentação de prestação de contas dos recursos federais repassados ao Prefeitura Municipal de Camaragibe - PE, no âmbito do convênio descrito como 'Implantar o Gabinete de Gestão Integrada Municipal  de Camaragibe para integração sistêmica e multidisciplinar do Programa Nacional de Segurança Pública com Cidadania, PRONASCI, envolvendo atores municipais, estaduais, federais e representantes da sociedade civil em torno do tema segurança pública, articulando ações de prevenção da criminalidade, atuando nas razões socioeducativas, otimizando ações de segurança pública e políticas sociais com o propósito da redução dos índices de criminalidade no município'.
2.3	No referido relatório, o tomador de contas concluiu que o prejuízo importaria no valor atualizado sem juros em 8/6/2020 de R$ 1.241.674,27, imputando-se a responsabilidade a João Ribeiro de Lemos, na condição de gestor dos recursos e Jorge Alexandre Soares da Silva, na condição de prefeito sucessor. 
2.4	Ainda na fase interna do processo, a Controladoria-Geral da União emitiu o relatório de auditoria (peça 118) , em concordância com o relatório do tomador de contas. O certificado de auditoria e o parecer do dirigente do órgão de controle interno concluíram pela irregularidade das presentes contas (peças 119 e 120) . Em 4/12/2019, o ministro responsável pela área atestou haver tomado conhecimento das conclusões contidas no relatório e certificado de auditoria, bem como do parecer conclusivo do dirigente do órgão de controle interno, manifestando-se pela irregularidade das contas.
2.5	No âmbito deste Tribunal, em instrução juntada na peça 124, a Unidade Técnica concluiu pela responsabilização dos ex-gestores municipais, Srs. João Ribeiro de Lemos e Jorge Alexandre Soares da Silva, tendo sido efetuada a citação nos termos abaixo:
1.1.	Irregularidade 1: ausência parcial de documentação de prestação de contas dos recursos federais repassados ao município de Camaragibe - PE, no âmbito do convênio 617/2010 (Siafi  749514) , cujo objeto era 'Implantar o Gabinete de Gestão Integrada Municipal  de Camaragibe para integração sistêmica e multidisciplinar do Programa Nacional de Segurança Pública com Cidadania, PRONASCI, envolvendo atores municipais, estaduais, federais e representantes da sociedade civil em torno do tema segurança pública, articulando ações de prevenção da criminalidade, atuando nas razões socioeducativas, otimizando ações de segurança pública e políticas sociais com o propósito da redução dos índices de criminalidade no município'.
1.1.1.	Fundamentação para o encaminhamento: 
1.1.1.1.	A conduta do administrador que apresenta a prestação de contas em forma incompleta configura violação ao princípio do dever de prestar contas, notadamente quanto à necessidade de apresentar documentação capaz de comprovar a regular aplicação dos recursos federais repassados. A prestação de contas incompleta também representa uma violação de normas e princípios constitucionais e legais fundamentais, a exemplo dos da legalidade, moralidade e publicidade, ensejando, pela gravidade que alberga, punição ao responsável pelo ato faltoso. 
1.1.2.	Evidências da irregularidade: documentos técnicos presentes nas peças 48, 37, 9, 46, 42 e 116.
1.1.3.	Normas infringidas: Art. 37, caput, c/c o art. 70, parágrafo único, da Constituição da República Federativa do Brasil, art. 93 do Decreto-lei 200/1967; art. 66, caput, do Decreto 93.872/1986, art. 10 da Instrução Normativa 71/2012, art. 4º da Decisão Normativa TCU 155/2016; Termo de convênio firmado.
1.1.4.	Débitos relacionados ao responsável João Ribeiro de Lemos (CPF: XXX.279.674-XX) :
	Data de ocorrência
	Valor histórico (R$) 
	Identificador da parcela

	29/10/2010
	871.671,50
	D1

	30/5/2014
	180.461,31
	C1

	8/2/2013
	708,00
	C2

                   Valor atualizado do débito (sem juros) em 8/6/2020: R$ 1.240.635,24
1.1.5.	Cofre credor: Tesouro Nacional.
1.1.6.	Responsável: João Ribeiro de Lemos (CPF: XXX.279.674-XX) .
1.1.6.1.	Conduta: na parcela D1 - apresentou a prestação de contas incompleta, deixando de demonstrar a boa e regular aplicação dos recursos federais no montante especificamente por ele gerido, bem como o atingimento dos objetivos pactuados no convênio firmado.
1.1.6.2.	Nexo de causalidade: a apresentação incompleta da documentação da prestação de contas impediu a comprovação da regular aplicação dos recursos federais repassados, no âmbito do instrumento em questão, resultando em presunção de dano ao erário.
1.1.6.3.	Culpabilidade: não há excludentes de ilicitude, de culpabilidade e de punibilidade; é razoável supor que o responsável tinha consciência da ilicitude de sua conduta; era exigível conduta diversa da praticada, qual seja, apresentar a prestação de contas contendo todos os documentos necessários à comprovação da regular aplicação dos recursos federais repassados, conforme estabelecido nas normas aplicáveis. 
1.1.7.	Débito relacionado ao responsável Jorge Alexandre Soares da Silva (CPF: XXX.714.504-XX) :
	Data de ocorrência
	Valor histórico (R$) 
	Identificador da parcela

	8/2/2013
	708,00
	D2

                Valor atualizado do débito (sem juros) em 8/6/2020: R$ 1.039,06
1.1.8.	Cofre credor: Tesouro Nacional.
1.1.9.	Responsável: Jorge Alexandre Soares da Silva (CPF: XXX.714.504-XX) .
1.1.9.1.	Conduta: apresentou a prestação de contas incompleta, deixando de demonstrar a boa e regular aplicação dos recursos federais no montante especificamente por ele gerido, bem como o atingimento dos objetivos pactuados no convênio firmado.
1.1.9.2.	Nexo de causalidade: a apresentação incompleta da documentação da prestação de contas impediu a comprovação da regular aplicação dos recursos federais por ele geridos, no âmbito do instrumento em questão, resultando em presunção de dano ao erário.
1.1.9.3.	Culpabilidade: não há excludentes de ilicitude, de culpabilidade e de punibilidade; é razoável supor que o responsável tinha consciência da ilicitude de sua conduta; era exigível conduta diversa da praticada, qual seja, apresentar a prestação de contas contendo todos os documentos necessários à comprovação da regular aplicação dos recursos federais repassados, conforme estabelecido nas normas aplicáveis. 
1.1.10.	Encaminhamento: citação.
1.2.	Irregularidade 2: não comprovação da execução física do objeto do convênio.
1.2.1.	Fundamentação para o encaminhamento: 
1.2.1.1.	Cabe ao convenente comprovar a correta execução física de todos os itens previstos no plano de trabalho, por meio da apresentação de documentos e/ou outros elementos que se mostrem necessários para tal finalidade. 
1.2.1.2.	Sem tais documentos e/ou elementos, restou patente a não comprovação da execução física do objeto do ajuste.
1.2.2.	Evidências da irregularidade: documentos técnicos presentes nas peças 48, 37, 9, 46, 42 e 116.
1.2.3.	Normas infringidas: Art. 70, parágrafo único, da Constituição Federal de 1988; art. 93, do Decreto-lei 200, de 25 de fevereiro de 1967; art. 50, §3º, da Portaria Interministerial 127/2008, e Termo do Convênio.
1.2.4.	Débitos relacionados ao responsável João Ribeiro de Lemos (CPF: XXX.279.674-XX) :
	Data de ocorrência
	Valor histórico (R$) 
	Identificador da parcela

	29/10/2010
	871.671,50
	D1

	30/5/2014
	180.461,31
	C1

	8/2/2013
	708,00
	C3

               Valor atualizado do débito (sem juros) em 8/6/2020: R$ 1.240.635,24
1.2.5.	Cofre credor: Tesouro Nacional.
1.2.6.	Responsável: João Ribeiro de Lemos (CPF: XXX.279.674-XX) .
1.2.6.1.	Conduta: na parcela D1 - deixar de comprovar a regular execução dos itens e metas previstas no âmbito do convênio firmado.
1.2.6.2.	Nexo de causalidade: a não comprovação da execução dos itens previstos no plano de trabalho resultou na presunção de dano ao erário.
1.2.6.3.	Culpabilidade: não há excludentes de ilicitude, de culpabilidade e de punibilidade; é razoável supor que o responsável tinha consciência da ilicitude de sua conduta; era exigível conduta diversa da praticada, qual seja, comprovar por meio de documentos a efetiva execução de todos os itens previstos no plano de trabalho. 
1.2.7.	Débito relacionado ao responsável Jorge Alexandre Soares da Silva (CPF: XXX.714.504-XX) :
	Data de ocorrência
	Valor histórico (R$) 
	Identificador da parcela

	8/2/2013
	708,00
	D3

                   Valor atualizado do débito (sem juros) em 8/6/2020: R$ 1.039,06
1.2.8.	Cofre credor: Tesouro Nacional.
1.2.9.	Responsável: Jorge Alexandre Soares da Silva (CPF: XXX.714.504-XX) .
1.2.9.1.	Conduta: deixar de comprovar a regular execução dos itens e metas previstas no âmbito do convênio firmado.
1.2.9.2.	Nexo de causalidade: a não apresentação de documentos que comprovassem a execução dos itens previstos no plano de trabalho resultou na presunção de dano ao erário.
1.2.9.3.	Culpabilidade: não há excludentes de ilicitude, de culpabilidade e de punibilidade; é razoável supor que o responsável tinha consciência da ilicitude de sua conduta; era exigível conduta diversa da praticada, qual seja, comprovar por meio de documentos a efetiva execução de todos os itens previstos no plano de trabalho. 
1.2.10.	Encaminhamento: citação.
2.6	As citações propostas foram efetuadas conforme tabela abaixo apresentada.
	Comunicação 
	Data de expedição
	Peça
	Destinatário
	Origem do endereço
	Data da ciência ou motivo da devolução
	Peça da ciência
	Peça da Resposta

	Ofício 28434/2020-Secomp-4
	26/06/2020
	129
	João Ribeiro de Lemos
	Receita Federal
	Número inexistente
	Não houve
	Não houve

	Ofício 28437/2020-Secomp-4
	26/06/2020
	130
	Jorge Alexandre Soares da Silva
	Receita Federal
	Endereço insuficiente
	Não houve
	Não houve

	Ofício 41802/2020-Secomp-4
	18/08/2020
	135
	João Ribeiro de Lemos
	Renach
	24/08/2020
	145
	Não houve

	Ofício 41803/2020-Secomp-4
	18/08/2020
	136
	Jorge Alexandre Soares da Silva
	TSE
	24/08/2020
	146
	143

	Ofício 41804/2020-Secomp-4
	18/08/2020
	137
	Jorge Alexandre Soares da Silva
	Renach
	24/08/2020
	147
	Não houve

2.7	Embora regularmente notificados, apenas o Sr. Jorge Alexandre ofereceu alegações de defesa. Por sua vez, o Sr. João Ribeiro manteve-se silente, configurando-se revel nos termos do art. 12, § 3º, da Lei 8.443/1992. 
ANÁLISE DOS PRESSUPOSTOS DE PROCEDIBILIDADE DA IN/TCU 71/2012
Apreciação do Prejuízo ao Contraditório e Ampla Defesa
3.	Verifica-se que não houve o transcurso de mais de dez anos desde o fato gerador sem que tenha havido a notificação dos responsáveis pela autoridade administrativa federal competente (art. 6º, inciso II, c/c art. 19 da IN/TCU 71/2012, modificada pela IN/TCU 76/2016) , uma vez que o fato gerador da irregularidade sancionada ocorreu em 8/2/2013, e os responsáveis foram notificados sobre as irregularidades pela autoridade administrativa competente conforme abaixo:
3.1	João Ribeiro de Lemos, ofício acostado à peça 49, recebido em 02/10/2018, conforme AR (peça 50) .
3.2	Jorge Alexandre Soares da Silva, ofício acostado à peça 57, recebido em 02/03/2019, conforme AR (peça 62) .
Valor de Constituição da TCE 	
4.	Verifica-se, ainda, que o valor atualizado do débito apurado (sem juros) em 1/1/2017 é de R$ 1.112.169,46, portanto superior ao limite mínimo de R$ 100.000,00, na forma estabelecida conforme os arts. 6º, inciso I, e 19 da IN/TCU 71/2012, modificada pela IN/TCU 76/2016. 
OUTROS PROCESSOS/DÉBITOS NOS SISTEMAS DO TCU COM OS MESMOS RESPONSÁVEIS
5.	Informa-se que foram encontrados outros processos no Tribunal com os mesmos responsáveis:
	Responsável
	Processos

	João Ribeiro de Lemos
	Processo 014.325/2016-0 [TCE, aberto, 'TCE instaurada por meio do Processo 08020.029552/2013-04, em função de dano apurado no âmbito do Convênio n. 083/2009, firmado entre o Ministério da Justiça e a Prefeitura Municipal de Camaragibe/PE, que tem por objeto: 'estruturar uma brigada comunitária da Guarda Municipal'']
Processo 006.717/2016-0 [TCE, aberto, 'TCE instaurada por meio do Processo 71000.114941/2015-62, em função de dano apurado no âmbito dos Programas PSB e PSE/2009, firmado entre a Prefeitura Municipal de Camaragibe/PE e o FNAS, que tem por objetivo 'ações de proteção à família, à maternidade, à infância, à adolescência e à velhice'']
Processo 000.478/2017-2 [CBEX, encerrado, 'Cobrança Executiva de débito/multa originária do (s) AC (s) AC-12794-41/2016-2C, referente ao TC Processo 006.717/2016-0']
Processo 024.846/2014-7 [TCE, encerrado, 'Processo 71000.012177/2012-49, firmado entre a Prefeitura Municipal de Camaragibe/PE e o Ministério do Desenvolvimento Social e Combate tendo por objeto a assistência financeira par atender o projeto Sentinela']
Processo 009.142/2013-4 [TCE, encerrado, 'Processo nº 25000.142553/2011-21, convênio nº 3149/2004, registro no SIAFI nº 504170, tendo como objeto a aquisição de equipamento material permanente']
Processo 028.147/2017-0 [TCE, aberto, 'TCE instaurada por meio do Processo 23034.007512/2017-61, em razão da impugnação parcial das despesas realizadas com os recursos repassados ao Município de Camaragibe/PE para a execução do Programa Nacional de Alimentação Escolar no exercício de 2005 (PNAE/2005) e do Programa de Apoio aos Sistemas de Ensino para Atendimento à Educação de Jovens e Adultos nos exercícios de 2005 e 2006']

	Jorge Alexandre Soares da Silva
	Processo 014.325/2016-0 [TCE, aberto, 'TCE instaurada por meio do Processo 08020.029552/2013-04, em função de dano apurado no âmbito do Convênio n. 083/2009, firmado entre o Ministério da Justiça e a Prefeitura Municipal de Camaragibe/PE, que tem por objeto: 'estruturar uma brigada comunitária da Guarda Municipal']
Processo 035.938/2019-6 [PC, aberto, 'Prestação de Contas Ordinária de Serviço Social do Comércio - Administração Nacional relativa ao Exercício Financeiro de 2018']

EXAME TÉCNICO			 
Síntese das alegações de defesa do Sr. Jorge Alexandre Soares da Silva
6.	O Responsável inicia sua defesa afirmando ter quitado o débito a ele atribuído, no valor atualizado de R$ 1.041,54, conforme cópia de GRU anexada ao presente processo (peça 143, p. 12-13) , o que comprovaria, segundo alega, sua boa-fé.
6.1	Prosseguindo, argumenta que o convênio foi gerido e executado pelo prefeito antecessor, sendo que este apresentou prestação de contas incompleta junto ao órgão concedente.
6.2	Informa que, após tomar posse no cargo, constatou aplicação dos recursos do convênio em itens não previstos no Plano de Trabalho aprovado, todas ocorridas na gestão passada. 
6.3	Esclarece que não lhe foi possível juntar toda a documentação complementar relativa à prestação de contas, em função de dificuldades ocorridas no curso da transição dos mandatos e que tal fato foi devidamente relatado ao ministério. Este, por sua vez, ainda segundo o responsável, encaminhou a denúncia à Polícia Federal para fins de apuração.
6.4	Consta que o referido procedimento policial, após diligências e tomada de depoimentos, foi arquivado por ausência de materialidade criminal.
6.5	Continuando, alega que impetrou Ação de Improbidade Administrativa (autuada sob o nº 004583-30.2013.8.17.0420) em desfavor de seu antecessor, tendo por fundamento o descumprimento das cláusulas do convênio firmado e a insuficiência documental da prestação de contas encaminhada ao ministério.
6.6	Finalizando sua defesa, assevera ter adotado as providências administrativas e judiciais cabíveis ao caso, bem como recolhido o débito a ele atribuído, o que demonstraria sua boa-fé.
Análise
6.7	De plano, faz-se necessário salientar que o defendente geriu apenas R$ 708,00 do montante repassado ao município, valor insignificante frente ao total de R$ 880.671,50 que compunha o convênio celebrado.
6.8	Tal fato, por si só, já demonstra que o Sr. Jorge Alexandre teria, no máximo, um papel de coadjuvante nas irregularidades alusivas â avença.
6.9	Ainda em relação ao débito que inicialmente lhe foi atribuído, verifica-se sua plena quitação, conforme GRU anexada na peça 143, não lhe sendo mais imputável, portanto, qualquer corresponsabilidade por dano ao erário referente à execução do objeto do ajuste, o qual, frise-se mais uma vez, foi praticamente inteiramente gerido pelo prefeito antecessor, Sr. João Ribeiro de Lemos, também arrolado nestes autos.
6.10	Prosseguindo, verifica-se que, além de não ter executado ou gerido os recursos da avença, o Sr. Jorge Alexandre impetrou a competente Ação de Improbidade Administrativa contra o prefeito anterior, tendo em vista as irregularidades atinentes à execução do objeto do convênio e à prestação de contas. Ademais, o defendente também relatou ao ministério a situação por ele vivenciada, o que resultou na instauração de procedimento investigativo por parte da Polícia Federal. Desse modo, pode-se afirmar que o responsável adotou, à época, as providências administrativas e judiciais cabíveis.
6.11	Por fim, especificamente em relação à prestação de contas, também assiste razão ao defendente no sentido de lhe ser impossível juntar a documentação necessária à comprovação da regular aplicação dos recursos repassados, uma vez que tal fato efetivamente não ocorreu, tendo em vista que os recursos disponibilizados pelo ministério foram aplicados, por seu antecessor, em total desacordo com o previsto no Plano de Trabalho aprovado.
6.12	Por fim, considerando o recolhimento do débito, a adoção das medidas administrativas e judiciais mencionadas, e as justificativas referentes à prestação de contas, conclui-se pelo acolhimento das alegações de defesa oferecidas.
Da revelia do responsável João Ribeiro de Lemos
Validade das notificações
7.	Preliminarmente, cumpre tecer breves considerações sobre a forma como são realizadas as comunicações processuais no TCU. A esse respeito, destacam-se o art. 179, do Regimento Interno do TCU (Resolução 155, de 4/12/2002) e o art. 4º, inciso III, § 1º, da Resolução TCU 170, de 30 de junho de 2004, in verbis:
Art. 179. A citação, a audiência ou a notificação, bem como a comunicação de diligência, farse-ão:
I - mediante ciência da parte, efetivada por servidor designado, por meio eletrônico, fac-símile, telegrama ou qualquer outra forma, desde que fique confirmada inequivocamente a entrega da comunicação ao destinatário;
II - mediante carta registrada, com aviso de recebimento que comprove a entrega no endereço do destinatário;
III - por edital publicado no Diário Oficial da União, quando o seu destinatário não for localizado
 (...) 
Art. 3º As comunicações serão dirigidas ao responsável, ou ao interessado, ou ao dirigente de órgão ou entidade, ou ao representante legal ou ao procurador constituído nos autos, com poderes expressos no mandato para esse fim, por meio de:
I - correio eletrônico, fac-símile ou telegrama;
II - servidor designado;
III - carta registrada, com aviso de recebimento;
IV - edital publicado no Diário Oficial da União, quando o seu destinatário não for localizado, nas hipóteses em que seja necessário o exercício de defesa.
Art. 4º. Consideram-se entregues as comunicações:
I - efetivadas conforme disposto nos incisos I e II do artigo anterior, mediante confirmação da ciência do destinatário;
II - realizadas na forma prevista no inciso III do artigo anterior, com o retorno do aviso de recebimento, entregue comprovadamente no endereço do destinatário;
III - na data de publicação do edital no Diário Oficial da União, quando realizadas na forma prevista no inciso IV do artigo anterior.
§ 1º O endereço do destinatário deverá ser previamente confirmado mediante consulta aos sistemas disponíveis ao Tribunal ou a outros meios de informação, a qual deverá ser juntada ao respectivo processo.
 (...) 
7.1	Bem se vê, portanto, que a validade da citação via postal não depende de que o aviso de recebimento seja assinado pelo próprio destinatário da comunicação, o que dispensa, no caso em tela, a entrega do AR em 'mãos próprias'. A exigência da norma é no sentido de o Tribunal verificar se a correspondência foi entregue no endereço correto, residindo aqui a necessidade de certeza inequívoca. 
7.2	Não é outra a orientação da jurisprudência do TCU, conforme se verifica dos julgados a seguir transcritos:
São válidas as comunicações processuais entregues, mediante carta registrada, no endereço correto do responsável, não havendo necessidade de que o recebimento seja feito por ele próprio (Acórdão 3648/2013-TCU-Segunda Câmara, Relator Ministro JOSÉ JORGE) ;
É prescindível a entrega pessoal das comunicações pelo TCU, razão pela qual não há necessidade de que o aviso de recebimento seja assinado pelo próprio destinatário. Entregandose a correspondência no endereço correto do destinatário, presume-se o recebimento da citação. (Acórdão 1019/2008-TCU-Plenário, Relator Ministro BENJAMIN ZYMLER) ;
As comunicações do TCU, inclusive as citações, deverão ser realizadas mediante Aviso de Recebimento - AR, via Empresa Brasileira de Correios e Telégrafos, bastando para sua validade que se demonstre que a correspondência foi entregue no endereço correto. (Acórdão 1526/2007-TCU-Plenário, Relator Ministro AROLDO CEDRAZ) .
7.3	A validade do critério de comunicação processual do TCU foi referendada pelo Supremo Tribunal Federal, nos termos do julgamento do MS-AgR 25.816/DF, por meio do qual se afirmou a desnecessidade da ciência pessoal do interessado, entendendo-se suficiente a comprovação da entrega do 'AR' no endereço do destinatário:
Ementa: agravo regimental. Mandado de segurança. Desnecessidade de intimação pessoal das decisões do tribunal de contas da união. art. 179 do regimento interno do TCU. Intimação do ato impugnado por carta registrada, iniciado o prazo do art. 18 da lei nº 1.533/51 da data constante do aviso de recebimento. Decadência reconhecida. Agravo improvido.
O envio de carta registrada com aviso de recebimento está expressamente enumerado entre os meios de comunicação de que dispõe o Tribunal de Contas da União para proceder às suas intimações.
O inciso II do art. 179 do Regimento Interno do TCU é claro ao exigir apenas a comprovação da entrega no endereço do destinatário, bastando o aviso de recebimento simples. 
Da revelia
7.4	No caso vertente, a citação do responsável silente se deu por meio de ofícios remetidos a endereços constantes dos sistemas da Receita Federal e do Renach, conforme tabela presente nesta instrução. A entrega dos ofícios citatórios nesses endereços ficou comprovada conforme avisos de recebimento juntados. 
7.5	Nos processos do TCU, a revelia não leva à presunção de que seriam verdadeiras todas as imputações levantadas contra os responsáveis, diferentemente do que ocorre no processo civil, em que a revelia do réu opera a presunção da verdade dos fatos narrados pelo autor (Acórdão 1009/2018-TCU-Plenário, Relator: BRUNO DANTAS; 2369/2013 - TCU - Plenário, Relator: BENJAMIN ZYMLER e 2.449/2013 - TCU - Plenário, Relator: BENJAMIN ZYMLER) . Dessa forma, a avaliação da responsabilidade do agente não pode prescindir da prova existente no processo ou para ele carreada. 
7.6	Ao não apresentar sua defesa, o responsável deixou de produzir prova da regular aplicação dos recursos sob sua responsabilidade, em afronta às normas que impõem aos gestores a obrigação legal de, sempre que demandados pelos órgãos de controle, apresentarem os documentos que demonstrem a correta utilização das verbas públicas, a exemplo do contido no art. 93 do Decreto-Lei 200/1967: 'Quem quer que utilize dinheiros públicos terá de justificar seu bom e regular emprego na conformidade das leis, regulamentos e normas emanadas das autoridades administrativas competentes.' 
7.7	Mesmo as alegações de defesa não sendo apresentadas, considerando o princípio da verdade real que rege esta Corte, procurou-se buscar, em manifestações anteriores do responsável, inclusive na fase interna desta Tomada de Contas Especial, se havia algum argumento que pudesse ser aproveitado a seu favor. Entretanto, nenhum elemento se mostrou suficiente para afastar as irregularidades apontadas.
7.8	Em se tratando de processo em que a parte interessada não se manifestou acerca das irregularidades imputadas, não há elementos para que se possa efetivamente aferir e reconhecer a ocorrência de boa-fé na sua conduta, podendo este Tribunal, desde logo, proferir o julgamento de mérito pela irregularidade das contas, conforme os termos dos §§ 2º e 6º do art. 202 do Regimento Interno do TCU. (Acórdão 2064/2011-TCU-Primeira Câmara (relator: Ubiratan Aguiar) , 6.182/2011-TCU-1ª Câmara (relator: Weber de Oliveira) , 4.072/2010-TCU-1ª Câmara (Relator: Valmir Campelo) , 1.189/2009-TCU-1ª Câmara (Relator: Marcos Bemquerer) , 731/2008-TCU-Plenário (Relator: Aroldo Cedraz) .
7.9	Dessa forma, o Sr. João Ribeiro de Lemos deve ser considerado revel, nos termos do art. 12, §3º, da Lei 8.443/1992, devendo suas contas serem julgadas irregulares, condenando-o ao pagamento do débito apurado.
Prescrição da Pretensão Punitiva
8.	Vale ressaltar que a pretensão punitiva do TCU, conforme Acórdão 1441/2016-TCU-Plenário, Relator: Benjamin Zymler, que uniformizou a jurisprudência acerca dessa questão, subordina-se ao prazo geral de prescrição indicado no art. 205 do Código Civil, que é de dez anos, contado da data de ocorrência da irregularidade sancionada, nos termos do art. 189 do Código Civil, sendo este prazo interrompido pelo ato que ordenar a citação, a audiência ou a oitiva dos responsáveis.
8.1	No caso em exame, não ocorreu a prescrição, uma vez que a irregularidade sancionada deu-se em 8/2/2013 e o ato de ordenação da citação ocorreu no exercício de 2020. 
Exame da Boa-Fé 
9.	Relativamente ao responsável João Ribeiro de Lemos, não constam destes autos elementos suficientes para se reconhecer a ocorrência de boa-fé em sua conduta, podendo este Tribunal, desde logo, proferir o julgamento de mérito pela irregularidade das contas, conforme os termos dos §§ 2º e 6º do art. 202 do Regimento Interno do TCU. (Acórdão 2064/2011-TCU-Primeira Câmara (relator: Ubiratan Aguiar) , 6.182/2011-TCU-1ª Câmara (relator: Weber de Oliveira) , 4.072/2010-TCU-1ª Câmara (Relator: Valmir Campelo) , 1.189/2009-TCU-1ª Câmara (Relator: Marcos Bemquerer) , 731/2008-TCU-Plenário (Relator: Aroldo Cedraz) .
9.1	Quanto ao Sr. Jorge Alexandre Soares da Silva, entende-se que deva ser reconhecida sua boa-fé, tendo em vista o recolhimento do débito a ele atribuído, ainda na fase de citação, e a adoção das medidas administrativas e judiciais em face das irregularidades perpetradas por seu antecessor. Adicionalmente, as alegações de defesa por ele apresentadas foram consideradas suficientes para afastar sua responsabilidade e não foram constatadas outras impropriedades relacionadas à sua gestão.
9.2	Desse modo, será sugerido o julgamento pela regularidade das contas, com quitação plena para este responsável.  
CONCLUSÃO
10.	Finalizado o exame das alegações de defesa apresentadas pelo Sr. Jorge Alexandre, verifica-se que estas merecem acolhimento, uma vez que lograram afastar sua responsabilidade em relação às irregularidades aqui tratadas.
10.1	Por outro lado, o Sr. João Ribeiro de Lemos manteve-se silente, configurando-se revel nos termos do art. 12, § 3º, da lei 8.443/92. 
10.2	Desse modo, cumpre propor o encaminhamento destes autos, na forma abaixo sugerida.
PROPOSTA DE ENCAMINHAMENTO
11.	Diante do exposto, submetem-se os autos à consideração superior, propondo:
a)	considerar revel o Sr. João Ribeiro de Lemos (CPF: XXX.279.674-XX) , para todos os efeitos, dando-se prosseguimento ao processo, com fulcro no art. 12, § 3º, da Lei 8.443/1992;
b)	julgar irregulares, nos termos dos arts. 1º, inciso I, 16, inciso III, alíneas b e c, da Lei 8.443/1992, c/c os arts. 19 e 23, inciso III, da mesma Lei, as contas do Sr. João Ribeiro de Lemos (CPF: XXX.279.674-XX) , condenando-o ao pagamento das importâncias a seguir especificadas, atualizadas monetariamente e acrescidas dos juros de mora, calculados a partir das datas discriminadas até a data da efetiva quitação do débito, fixando-lhe o prazo de quinze dias, para que comprove, perante o Tribunal, o recolhimento das referidas quantias aos cofres do Tesouro Nacional, nos termos do art. 23, inciso III, alínea 'a', da citada lei, c/c o art. 214, inciso III, alínea 'a', do Regimento Interno do TCU;
                    Débitos atribuídos ao responsável João Ribeiro de Lemos
	Data de ocorrência
	Valor histórico (R$) 
	Identificador da parcela

	29/10/2010
	871.671,50
	D1

	30/5/2014
	180.461,31
	C1

	8/2/2013
	708,00
	C2

c)	julgar regulares, nos termos dos arts. 1º, inciso I, 16, inciso I, e 17, da Lei 8.443/1992, as contas do Sr. Jorge Alexandre Soares da Silva (CPF: XXX.714.504-XX) , dando-lhe quitação plena;
d)	aplicar ao Sr. João Ribeiro de Lemos (CPF: XXX.279.674-XX) a multa prevista no art. 57 da Lei 8.443/1992 c/c o art. 267 do Regimento Interno do TCU, fixando-lhe o prazo de quinze dias, a contar da notificação, para que comprove, perante o Tribunal (art. 214, III, alínea 'a', do Regimento Interno do TCU) , o recolhimento da dívida aos cofres do Tesouro Nacional, atualizada monetariamente desde a data do acórdão proferido por este Tribunal até a do efetivo recolhimento, se pagas após o vencimento, na forma da legislação em vigor;   
e)	autorizar, desde logo, a cobrança judicial das dívidas, caso não atendida a notificação, na forma do disposto no art. 28, inciso II, da Lei 8.443/1992;
f)	autorizar também, desde logo, se requerido, com fundamento no art. 26 da Lei 8.443, de 1992, c/c o art. 217, §§ 1º e 2º do Regimento Interno do TCU, o parcelamento da dívida em até 36 parcelas, incidindo, sobre cada parcela, corrigida monetariamente, os correspondentes acréscimos legais, fixando-lhe o prazo de quinze dias, a contar do recebimento da notificação, para comprovar, perante o Tribunal, o recolhimento da primeira parcela, e de trinta dias, a contar da parcela anterior, para comprovarem os recolhimentos das demais parcelas, devendo incidir, sobre cada valor mensal, atualizado monetariamente, os juros de mora devidos, no caso do débito, na forma prevista na legislação em vigor, alertando o responsável de que a falta de comprovação do recolhimento de qualquer parcela importará o vencimento antecipado do saldo devedor, nos termos do § 2º do art. 217 do Regimento Interno deste Tribunal; 
g)	enviar cópia do Acórdão a ser prolatado à Procuradoria da República no Estado de Pernambuco, nos termos do § 3º do art. 16 da Lei 8.443/1992, c/c o § 7º do art. 209 do Regimento Interno do TCU, para adoção das medidas cabíveis; 
h)	enviar cópia do Acórdão que vier a ser proferido ao Ministério da Justiça e Cidadania e aos responsáveis, para ciência;
i)	informar à Procuradoria da República no Estado de Pernambuco, ao Ministério da Justiça e Cidadania, e aos responsáveis que a presente deliberação, acompanhada do Relatório e do Voto que a fundamenta, está disponível para a consulta no endereço www.tcu.gov.br/acordaos, além de esclarecer que, caso requerido, o TCU poderá fornecer sem custos as correspondentes cópias, de forma impressa; e
j)	informar à Procuradoria da República no Estado de Pernambuco que, nos termos do parágrafo único do art. 62 da Resolução TCU 259/2014, os procuradores e membros do Ministério Público credenciados nesta Corte podem acessar os presentes autos de forma eletrônica e automática, ressalvados apenas os casos de eventuais peças classificadas como sigilosas, as quais requerem solicitação formal."
	É o relatório.

8.1. George Gondim Bezerra (23.198/OAB-PE), representando Jorge Alexandre Soares da Silva.  
8.2. Bruno Nóbrega de Andrade (36388/OAB-PE) e outros, representando João Ribeiro de Lemos.

Procuradora-Geral Cristina Machado da Costa e Silva.

TOMADA DE CONTAS ESPECIAL. IMPUGNAÇÃO TOTAL DAS DESPESAS REALIZADAS. CITAÇÃO. ACOLHIMENTO DAS ALEGAÇÕES DE DEFESA DE UM RESPONSÁVEL ANTE A QUITAÇÃO DO DÉBITO E ADOÇÃO DAS MEDIDAS CABÍVEIS. CONTAS REGULARES. QUITAÇÃO PLENA. REVELIA DE OUTRO RESPONSÁVEL. CONTAS IRREGULARES. DÉBITO. MULTA.

TOMADA DE CONTAS ESPECIAL (TCE)

Secretaria de Controle Externo de Tomada de Contas Especial (SecexTCE).

Em exame tomada de contas especial instaurada pela Secretaria Nacional de Segurança Pública, em desfavor de João Ribeiro de Lemos e Jorge Alexandre Soares da Silva, em razão de não comprovação da regular aplicação dos recursos repassados por meio do Convênio 00617/2010, registro Siafi 749514 (peça 9) , firmado entre o então Ministério da Justiça, atual Ministério da Justiça e Segurança Pública (MJSP) , e o município de Camaragibe - PE, e que tinha por objeto "Implantar o Gabinete de Gestão Integrada Municipal de Camaragibe para integração sistêmica e multidisciplinar do Programa Nacional de Segurança Pública com Cidadania, Pronasci, envolvendo atores municipais, estaduais, federais e representantes da sociedade civil em torno do tema segurança pública, articulando ações de prevenção da criminalidade, atuando nas razões socioeducativas, otimizando ações de segurança pública e políticas sociais com o propósito da redução dos índices de criminalidade no município".
2.	O Convênio 00617/2010, registro Siafi 749514, foi firmado no valor de R$ 880.671,50, sendo R$ 871.671,50 à conta do concedente e R$ 9.000,00 referentes à contrapartida do convenente. Teve vigência de 29/10/2010 a 28/1/2014, com prazo para apresentação da prestação de contas em 29/3/2014. Os repasses efetivos da União totalizaram R$ 871.671,50 (peça 10) .
3.	A prestação de contas e complementações enviadas foram analisadas por meio dos documentos constantes nas peças 8, 11 e 12. Contudo, concluiu-se pela ausência parcial de documentação e prestação de contas dos recursos federais, bem como não comprovação da execução física do objeto do convênio, o que deu ensejo à instauração da presente TCE.
4.	No âmbito deste Tribunal, realizaram-se as citações dos Srs. João Ribeiro de Lemos e Jorge Alexandre Soares da Silva, na qualidade de Prefeitos à época da execução do objeto do convênio. Embora regularmente notificados, apenas o Sr. Jorge Alexandre ofereceu alegações de defesa. O Sr. João Ribeiro manteve-se silente, configurando-se revel nos termos do art. 12, § 3º, da Lei 8.443/1992.
5.	Após analisar as alegações de defesa apresentadas pelo Sr. Jorge Alexandre, a Secretaria de Controle Externo de Tomada de Contas Especial (SecexTCE) propõe acolher seus argumentos, em vista de o responsável ter demonstrado a quitação antecipada da parcela do débito a ele imputada (R$ 708,00) , devidamente corrigida, e julgar regulares as suas contas, dando-lhe quitação plena. Em relação ao Sr. João Ribeiro de Lemos, responsável pela quase integralidade do débito apurado, a unidade técnica propõe considerá-lo revel, julgar irregulares as suas contas, condená-lo em débito e lhe aplicar multa.
6.	Anuo às conclusões e encaminhamentos propostos pela unidade instrutora, as quais também contaram com a concordância do membro do Ministério Público junto a este Tribunal (MPjTCU) , cujos fundamentos adoto como minhas razões de decidir, sem prejuízo dos breves comentários que faço a seguir.
7.	De plano, faz-se necessário salientar que o defendente geriu apenas R$ 708,00 do montante repassado ao município, valor insignificante frente ao total de R$ 880.671,50 que compunha o convênio celebrado.
8.	Tal fato, por si só, já demonstra que o Sr. Jorge Alexandre teria, no máximo, um papel de coadjuvante nas irregularidades alusivas à avença.
9.	Ainda em relação ao débito que inicialmente lhe foi atribuído, verifica-se sua plena quitação, conforme GRU anexada na peça 143, não lhe sendo mais imputável, portanto, qualquer corresponsabilidade por dano ao erário referente à execução do objeto do ajuste, o qual, frise-se mais uma vez, foi praticamente todo gerido pelo prefeito antecessor, Sr. João Ribeiro de Lemos.
10.	Prosseguindo, verifica-se que, além de quase não ter executado ou gerido os recursos da avença, o Sr. Jorge Alexandre impetrou a competente Ação de Improbidade Administrativa contra o prefeito anterior, tendo em vista as irregularidades atinentes à execução do objeto do convênio e à prestação de contas. Ademais, o defendente relatou ao ministério questões afetas à impossibilidade da escorreita prestação de contas dos recursos geridos na gestão anterior, o que resultou na instauração de respectivo procedimento investigativo por parte da Polícia Federal. Desse modo, pode-se afirmar que o responsável adotou, à época, as providências administrativas e judiciais que lhe eram cabíveis, razão pela qual acompanho as conclusões da SecexTCE no sentido de julgar regulares suas contas, dando-lhe quitação plena.
11.	Por outro lado, em relação ao Sr. João Ribeiro de Lemos, revel nestes autos, a unidade técnica não logrou localizar elementos que pudessem elidir as irregularidades que lhe foram imputadas e tampouco demonstrar sua boa-fé. Sendo assim, propõe julgar irregulares suas contas, condená-lo em débito e lhe aplicar multa, encaminhamento com o qual convirjo.
Ante o exposto, acompanhando o posicionamento da unidade técnica e do MPjTCU, VOTO por que este Colegiado adote a minuta de acórdão que ora submeto à aprovação.
TCU, Sala das Sessões Ministro Luciano Brandão Alves de Souza, em 16 de março de 2021.
Ministro JOÃO AUGUSTO RIBEIRO NARDES 
Relator